【裁判字號】    89,台上,2671
【裁判日期】    891124
【裁判案由】    給付違約金
【裁判全文】
最高法院民事判決                              八十九年度台上字第二六七一號
    上  訴  人  統洋建設股份有限公司
    法定代理人  黃 中 良
    訴訟代理人  吳 永 茂律師
    被 上訴 人  丙 ○ ○
                乙    ○
                丑 ○ ○
                癸 ○ ○
                庚 ○ ○
                辛 ○ ○
                甲 ○ ○
                壬 ○ ○
                己 ○ ○
                戊 ○ ○
                寅○○○
                丁 ○ ○
                子 ○ ○
右當事人間請求給付違約金事件，上訴人對於中華民國八十九年四月二十七日台灣高
等法院高雄分院第二審更審判決（八十八年度上更(一)字第七九號），提起上訴，本院
判決如左：
    主  文
上訴駁回。
第三審訴訟費用由上訴人負擔。
    理  由
本件上訴人主張：伊與被上訴人丙○○、乙○、丑○○、癸○○、甲○○、壬○○及
已故李金獅、李金養、李常吉（下稱丙○○等九人）於民國七十五年二月二十三日，
簽訂「提供土地合建合約書」，約定由丙○○等九人提供所有坐落台南縣麻豆鎮○○
○段二二八號、二二八之一號及二二八之二號等三筆土地（下稱系爭土地）於伊興建
二層樓房之別墅。嗣後李金獅死亡，由被上訴人庚○○、辛○○繼承；李金養死亡，
由被上訴人寅○○○、戊○○、己○○繼承；李常吉死亡，由被上訴人丁○○、子○
○繼承。詎丙○○等九人未依系爭合約書第十一條之約定，先提出二戶土地供伊借第
三人名義申請建造執照以興建實品屋，辦理國宅及銀行貸款，經多次以電話並親自前
往丙○○等人住處，及存證信函、律師函等催告履行，均置之不理，顯已違約。依系
爭合約書第十五條之約定，被上訴人應給付違約金新台幣（下同）五百萬元，另應返
還擔保金十二萬元等情。求為命被上訴人連帶給付五百十二萬元及其法定遲延利息之
判決（第一審判命被上訴人連帶給付一百十二萬元本息，駁回上訴人其餘之請求；兩
造不服，各自提起上訴，其中十二萬元本息部分，被上訴人敗訴確定）。
被上訴人則以：系爭合約書訂立時，系爭土地之共有人除丙○○等九人外，尚有訴外
人李莊盆花，惟並未將其列為系爭合約書之當事人，是系爭合約，係屬自始、客觀給
付不能，依民法第二百四十六條第一項前段規定，自始無效；且上訴人起訴時未將李
莊盆花列為共同被告，當事人亦不適格。又上訴人始終未合法通知伊違約，且伊之前
曾與訴外人黃建豪成立合建契約，依系爭合約書特約事項第四條約定，若黃建豪不同
意解除契約，系爭合約即作廢，而黃建豪得知兩造簽訂系爭合約後，即表示異議，並
於八十一年一月二日與伊另簽合建契約，並通知上訴人，系爭合約既已作廢，則上訴
人依系爭合約書第十五條之規定訴請伊給付違約金，即無理由等語。資為抗辯。
原審依調查證據為辯論之結果，以：查上訴人主張其與丙○○等九人，簽訂系爭合約
書，由丙○○等九人提供系爭土地興建二層樓房別墅之事實，業據提出系爭合約書、
戶籍謄本、繼承系統表為證，並為被上訴人所不爭執，自堪信為真實。次查，系爭合
約書訂立時，系爭土地之共有人除丙○○等九人外，尚有訴外人李莊盆花，固有土地
謄本附卷可稽，惟李莊盆花是否亦同意將其共有系爭土地提供上訴人合建，係丙○○
等九人主觀上能否履行系爭合約之問題，並非自始客觀給付不能，與民法第二百四十
六條第一項前段必須自始客觀給付不能，契約始無效之規定不符。又系爭合約之權利
義務關係僅存在於兩造間，並不及於李莊盆花，故其未列李莊盆花為共同被告，並無
當事人不適格之問題。又查，系爭合約書第十五條固規定：「……如甲方（即被上訴
人）違約時，願受乙方（即上訴人）罰違約金五百萬元整，並附帶賠償乙方在該土地
上所付出之一切費用……」惟系爭合約書特約事項第四條另約定：「甲方以前與第三
者合約之部分由乙方代理辦理聲明解除契約，若第三者有異議時，本合約雙方同意作
廢，並應退還保證金」等語，有系爭合約書在卷可稽，並為兩造所不爭執。從該特約
事項約定可知，上訴人於簽訂系爭合約書時，即知被上訴人就系爭土地曾與第三人訂
立合建契約之事實。上訴人於訂約後，應「代理」被上訴人向該第三人解除前所訂之
合建契約，此項代理權係經被上訴人之授權，亦是上訴人之義務，且此項解除契約之
意思表示，除得由上訴人代理為之外，並非不能由被上訴人本人親自為之，此為代理
制度當然之法理。經查，丙○○等九人前於六十九年七月二十日與訴外人黃建豪（又
名黃健溢）就系爭土地簽訂有合建契約，有該合建契約附卷可稽。上訴人於簽訂系爭
合約書時，既知被上訴人就系爭土地之前已與第三人訂立合建契約之事實，豈有不知
該第三人即係黃建豪之理。而黃建豪曾到庭證稱，伊在八十一年一月之前二、三個月
，經丙○○等九人告知其已與上訴人另訂立系爭合約，伊當時即表示系爭合約無效，
並二次打電話找上訴人之負責人，但未找到，乃請其公司小姐轉達，伊自始至今均反
對系爭合約，伊之意係要繼續與丙○○等九人合建等語。足見黃建豪對於解除前其與
丙○○等九人間所訂之合建契約，確有異議。揆諸上開說明，系爭合約應已作廢，堪
予認定。另上訴人於訂約後，應「代理」被上訴人向黃建豪解除前所訂之合建契約，
雖未約定時限，惟此既係其義務，且為使系爭合約早日明確是否作廢，自應於相當時
間內為之，始符誠信原則。茲上訴人自七十五年二月二十三日簽訂系爭合建契約後迄
今均未為之，顯違誠信原則，其以在訴訟中始知悉黃建豪異議，應不生作廢之效力為
辯，不足採取。系爭合約既已作廢，則上訴人依兩造合約書第十五條之約定請求被上
訴人連帶給付違約金五百萬元本息，自屬無據，不應准許。第一審命被上訴人給付一
百萬元本息，自有未洽。為其心證之所由得，並說明兩造其餘之攻擊防禦方法，不予
審酌之理由。因而將第一審所為上訴人勝訴之判決，除確定部分外廢棄，改判駁回上
訴人該部分之訴，並駁回上訴人之上訴，經核於法並無違誤。上訴論旨，猶就原審取
捨證據、認定事實之職權行使，指摘原判決不當，求予廢棄，非有理由。
據上論結，本件上訴為無理由，依民事訴訟法第四百八十一條、第四百四十九條第一
項、第七十八條，判決如主文。
中      華      民      國    八十九    年     十一     月    二十四    日
                              最高法院民事第三庭
                                  審判長法官  范  秉  閣
                                        法官  朱  建  男
                                        法官  許  澍  林
                                        法官  鄭  玉  山
                                        法官  許  朝  雄
      右正本證明與原本無異
                                              書  記  官
中      華      民      國    八十九    年     十二     月      七      日


司法院資訊處製作；財團法人民間司法改革基金會備份。
